臺灣高等法院民事判決　九十三年度上易字第二六五號
　　上　訴　人　甲○○
　　被　上訴人　基隆市政府
　　法定代理人　許財利
　　訴訟代理人　陳登華
右當事人間請求土地使用補償金事件，上訴人對於中華民國九十三年一月十二日臺灣
基隆地方法院九十二年度訴字第四一六號第一審判決提起上訴，本院於中華民國九十
三年六月一日言詞辯論終結，判決如左：
    主      文
原判決關於命上訴人給付自民國九十二年九月十三日起至九十二年九月二十二日止之
利息部分廢棄。
其餘上訴駁回。
第二審訴訟費用由上訴人負擔。
    事實及理由
一、被上訴人起訴主張：上訴人所有建號基隆市○○區○○段三小段一四五、一六○
    號，門牌號碼為基隆市○○區○○路九十三之三號及孝一路一○五之三號房屋，
    坐落於被上訴人所有基隆市○○區○○段三小段四六地號土地上，占用土地面積
    為一百點零六平方公尺（含共同使用面積一一點零五平方公尺）。上訴人及原配
    售戶均未與被上訴人訂立基地租賃契約，即屬無法律上之原因而使用系爭土地，
    其獲有利益致被上訴人受有相當於租金之損失，被上訴人多次向上訴人催討返還
    占地利益，上訴人均未給付，被上訴人自得依民法第一百七十九條請求上訴人返
    還該利益共計新台幣（下同）五十五萬六千四百四十八元。又上訴人係向他人承
    購繼受上開房屋所有權，故上訴人不能享有原配售戶之各項優待，惟上訴人得享
    有七十九年十一月二十一日七九基府財產字第七六○七九號函同樣之優待，即依
    土地法第九十七條規定，以不超過土地申報總價年息百分之十為限之標準，並減
    半計收，以年息百分之五計算其租金或使用補償金；再依行政院七十六年三月二
    十八日台內字第五六八三號函釋「其為騎樓、人行道及基地下作排水溝部分，同
    意照現行租金標準減半收取。」因系爭土地地下作排水溝使用，再減半收取；再
    依全體住戶之陳情，同意按樓層，一樓以百分之三十計算，二至四樓均各以百分
    之二十計算。即被上訴人請求土地使用補償金，係依上訴人佔用土地面積一百點
    零六平方公尺×當期公告地價（元／㎡）×年租金率 5%×50%（河溝地租金打對
    折）×樓層分攤比率（一樓30%，二、三、四樓20%；公共設施一、二、三、四樓
    各20%）=年租金計算。為此訴求上訴人給付五十五萬六千四百四十八元及自支付
    命令繕本送達之翌日起至清償日止，按年息百分之五計算之利息等語（原審判命
    上訴人給付被上訴人自起訴日回溯五年期間之不當得利十七萬七千五百六十元，
    及自民國九十二年九月十三日起至清償日止，按年息百分之五計算之利息，並駁
    回被上訴人其餘之訴，被上訴人就其敗訴部分未上訴，該部分不在本院審理範圍
    。）。並聲明上訴駁回。
二、上訴人則以：系爭建物原係被上訴人建造出售，然於買賣合約簽訂時，因當時土
    地所有權人為國有財產管理局，故被上訴人並未提出租地要求，且無法與上訴人
    訂立基地租賃契約，此非上訴人之過失。按民法第一百二十六條租金之請求權，
    因五年不行使而消滅。法律所以對於此項時效特別短促，係以依一般社會事例，
    對於土地孳息之催討皆係按時為之，無久延之理。至於終止租約後之賠償與其他
    無契約關係之賠償，在法律因其已無契約關係或本無契約關係，名稱雖與租金異
    ，然實質上仍為使用土地之代價，債權人應同樣按時收取，不因其契約終止或未
    成立而謂其時效之計算應有不同。最高法院四十九年度台上字第一七三○號著有
    判例，又最高法院七十五年度台上字第九五八號判決中更進一步認為，「依此意
    旨，凡無法律上之原因而獲得相當於租金之利益，致他人受損害時，如該他人之
    返還利益請求權，已逾租金短期消滅時效之期間，對於相當於已罹消滅時效之租
    金之利益，即不得依不當得利之法則，請求返還。」，最高法院六十九年台上字
    第三九一二號判決亦同此見解。從而，被上訴人僅得請求以最近五年計算相當於
    租金之損失。上訴人不同意被上訴人所提出之「基隆市政府經營市有土地租金或
    土地使用補償金計算表」中估計之數字。因系爭房屋係建造在河川用地上，其土
    地無法作充分使用如建地下室停車場等，故應作最低之估價方為合理，被上訴人
    按最高地價之半數計算仍屬過當。且系爭建物樓層分攤比率不均，蓋系爭建物大
    樓一、二層均為營業店面，有生產賺錢之條件，其現值超過四樓數倍，且系爭建
    物無電梯設備，老弱者每次上下走四樓一次即氣喘如牛，如四樓分攤百分之十尚
    可接受。原判決命伊給付被上訴人十七萬七千五百六十元，及自民國九十二年九
    月十三日起至清償日止，按年息百分之五計算之利息，尚有未洽，為此聲明求為
    判決：(一)原判決不利上訴人部分廢棄。(二)廢棄部分駁回被上訴人在原審之訴。
三、被上訴人經合法通知未於言詞辯論期日到埸，核無民事訴訟法第三百八十六條各
    款所列情形，爰依上訴人之聲請，由其一造辯論而為判決，合先敘明。
四、本件被上訴人起訴主張上訴人所有建號基隆市○○區○○段三小段一四五、一六
    ○號，門牌號碼為基隆市○○區○○路九十三之三號及孝一路一○五之三號房屋
    ，坐落於被上訴人所有基隆市○○區○○段三小段四六地號土地上，占用土地面
    積為一百點零六平方公尺，上訴人及原配售戶均未與被上訴人訂立基地租賃契約
    ，經被上訴人多次向上訴人催討土地使用之補償金，上訴人均未給付等事實，業
    據被上訴人提出上開土地、建物之登記簿謄本及郵政交寄函件存根等為證（見原
    審卷第三九至四一、四五及四六頁），且為上訴人所不爭執，堪信被上訴人上開
    主張為真實。按無法律上之原因而受利益，致他人受損害者，應返還其利益，民
    法第一百七十九條前段定有明文。又依不當得利之法則請求返還不當得利，以無
    法律上之原因而受利益，致他人受有損害為其條件，故其得請求返還之範圍，應
    以對方所受之利益為限，非以請求人所受損害若干為準，無權占有他人土地，可
    以獲得相當於租金之利益為社會通常之觀念（最高法院六十一年台上字第一六九
    五號判例參照）。上訴人無權占有被上訴人所有系爭土地期間，獲有相當於租金
    之不當得利，致被上訴人受有無法使用、收益該土地之損害之事實，自堪認定。
    被上訴人依不當得利之法律關係訴請上訴人返還相當於租金之利益，揆諸前揭說
    明，洵屬有據。
五、上訴人主張系爭房屋係建造在河川用地上，經濟價值較低。且被上訴人就系爭建
    物樓層分攤土地使用補償費所訂之比率不均，第一、二層均為營業店面，具有生
    產賺錢之條件，其價值超過四樓數倍，且系爭建物無電梯設備，老弱者上下四樓
    走一次即氣喘如牛，故四樓分攤土地使用補償費訂為百分之二十尚屬過高，如為
    百分之十則可接受云云。查系爭建物四樓層各樓所占用土地面積，並不因各樓層
    層別之不同而有異，上訴人原應依比例負擔土地使用補償費即四層樓每層各百分
    之二十五，然被上訴人因全體住戶之陳情，而同意按樓層比率分攤，上訴人使用
    四樓部份所分攤土地使用補償費降為百分之二十，較應分擔之比例百分之二十五
    為低，對上訴人並無不利之情事，故上訴人抗辯四樓分攤土地使用補償費百分之
    二十尚屬過高，洵無可採。
六、被上訴人主張其因上訴人無權占有其土地而受有五年內土地使用補償費損失之不
    當得利十七萬七千五百六十元部分及自支付命令繕本送達之翌日起至清償日止，
    按年息百分之五計算之利息部分：
  (一)計算相當於土地租金之不當得利金額，按土地法第九十七條第一項之規定，城市
    地方房屋之租金，以不超過土地及其建築物申報總價額年息百分之十為限。又按
    土地法第九十七條第一項之所謂年息百分之十為限，乃指租金之最高限額而言，
    並非必須照申報價額年息百分之十計算之，且尚須斟酌基地之位置，工商繁榮程
    度、使用人利用基地之經濟價值、所受利益，彼等關係及社會感情等情事，以為
    決定（最高法院六十八年台上字第三七一號判例參照）。查上訴人占有系爭土地
    面積合計一百點零六平方公尺，已如前述，則被上訴人主張上訴人無權占用系爭
    土地所生相當於租金之不當得利數額，自應以上訴人上開占有面積為計算標準。
    而被上訴人主張應依上開土地申報地價百分之五計算損害金數額，並因上訴人所
    有建物位於河溝地，而將應請求之土地補償費再以對折計算，且因上訴人所處樓
    層為四樓，依所訂樓層分攤比率百分之二十計算。本院審酌基地之位置、工商繁
    榮程度、上訴人利用系爭基地之經濟價值、所受利益及被上訴人收取土地補償費
    所依據之標準與社會感情，認上訴人無權占有系爭土地之相當於租金之不當得利
    ，依前述申報地價總價額年息百分之五為相當，被上訴人復願依河溝地、樓層次
    折計上開不當得利，對上訴人更有利，自無不當。系爭土地八十六年起迄今為止
    之申報地價均為每平方公尺七萬一千元（見原審卷第三九頁），則自八十七年八
    月二十七日起至九十二年八月二十六日止五年內上訴人應返還之不當得利共計為
    十七萬七千六百零七元（計算式如下：【100.06x71000x5%x50%x20%x5=177606.5
    元（元以下四捨五入】）。被上訴人請求上訴人給付較少於上開金額之十七萬七
    千五百六十元之相當於租金之不當得利，洵屬正當。
  (二)按送達不能依前二條規定為之者，得將文書寄存送達地之自治或警察機關，並作
    門首，另一份置於該送達處所信箱或其他適當位置，以為送達。寄存送達，自寄
    存之日起，經十日發生效力。民事訴訟法第一百三十八條第一項及第二項定有明
    文。經查，原審對上訴人所發支付命令係於九十二年九月十二日以寄存於基隆市
    警察局第一分局為寄存送達（見原審卷第十三頁）依民法第一百二十條第二項規
    定，以日定期間者，其始日不算入，依前揭規定，則經十日，應於九月二十二日
    發生效力，被上訴人請求自送達翌日即九十二年九月二十三日起至清償日止按年
    息百分之五計算之法定遲延利息，亦屬有據。
七、綜上所述，被上訴人主張依不當得利法律關係，請求上訴人給付十七萬七千五百
    六十元，及自起訴狀繕本送達翌日（即九十二年九月二十三日）起至清償日止，
    按年息百分之五計算之利息，洵屬正當，應准許之。原審就此部分為上訴人敗訴
    之判決，核無不合，上訴意旨就此部分指摘原判決不當，為無理由，應予駁回。
    至於原審判命上訴人給付超過上開應准許部份（即九十二年九月十三日起至九十
    二年九月二十二日止之遲延利息），係誤認上訴人收受送達日期為九十二年九月
    十二日，而為超逾被上訴人聲明之裁判，自有違誤，上訴意旨指摘原判決此部分
    不當為有理由，爰予廢棄之。
八、至兩造其餘之攻擊或防禦方法及未經援用之證據，經本院斟酌後，認為均不足以
    影響本判決之結果，自無逐一詳予論述之必要。併此明。
九、據上論結，本件上訴為一部有理由、一部無理由，依民事訴訟法第四百四十九條
    第一項、第四百五十條、第四百六十三條、第三百八十五條第一項前段、第七十
    九條但書，判決如主文。
中　　　華　　　民　　　國　　九十三　　年　　　六　　　月　　十五  　　日
                           　　 民事第十五庭
                              　　　審判長法  官  劉　靜　嫻
　                                        法  官　吳　光　釗
　                                        法  官　陳　昆　煇
正本係照原本作成。
不得上訴。
中　　　華　　　民　　　國　　九十三　　年　　　六　　　月　　十七  　　日
　　　　　　　　　　　　　　　　　　　　　書記官  李　佳　樺
